臺灣新竹地方法院民事裁定  
111年度消債更字第10號
聲  請  人  
即債務人    甘能賢  

代  理  人  許育齊律師
相  對  人  
即債權人    第一商業銀行股份有限公司

法定代理人  邱月琴  
代  理  人  鄭俊煒  
相  對  人  
即債權人    國泰世華商業銀行股份有限公司

法定代理人  郭明鑑  
代  理  人  歐恩廷  
            萬世豪  


相  對  人  
即債權人    花旗(台灣)商業銀行股份有限公司

法定代理人  莫兆鴻  


相  對  人  
即債權人    渣打國際商業銀行股份有限公司

法定代理人  龐維哲  


相  對  人  
即債權人    永豐商業銀行股份有限公司

法定代理人  陳嘉賢  
代  理  人  呂亮毅  
相  對  人  
即債權人    玉山商業銀行股份有限公司

法定代理人  黃男州  
代  理  人  朱逸君  
相  對  人  
即債權人    中國信託商業銀行股份有限公司

法定代理人  利明献  



上列當事人聲請消費者債務清理事件，本院裁定如下：
    主  文
更生之聲請駁回。
聲請費用由聲請人負擔。
    理  由
一、按債務人不能清償債務或有不能清償之虞者，得依本條例所
    定更生或清算程序，清理其債務；又聲請更生或清算不合程
    式或不備其他要件者，法院應以裁定駁回之，但其情形可以
    補正者，法院應定期間先命補正；債務人對於金融機構負債
    務者，在聲請更生或清算前，應向最大債權金融機構請求協
    商債務清償方案，或向其住、居所地之法院或鄉、鎮、市、
    區調解委員會聲請債務清理之調解；協商或調解成立者，債
    務人不得聲請更生或清算，但因不可歸責於己之事由，致履
    行有困難者，不在此限，消費者債務清理條例（下稱消債條
    例）第3條、第8條、第151條第1項及第7項分別定有明文。
    消債條例第151條第7項但書規定「因不可歸責於己之事由，
    致履行有困難者」，所謂「履行有困難」即係以債務人之收
    入，扣除自己及依法應受其扶養者所必要生活費用之數額，
    仍不足以清償協商條件所定之數額；又此但書規定並未附加
    「不可預見」之要件，亦即該事由並不以債務人「不可預見
    」為必要。該項但書規定情形，僅須於法院就更生或清算之
    聲請為裁判時存在即可，不以協商成立後始發生者為限，並
    與債務人於協商時能否預見無關。債務人於協商時縱未詳加
    思考、正確判斷，或可預見將來履行可能有重大困難而仍冒
    然簽約成立協商，亦不能據此即認其履行顯有重大困難係可
    歸責於債務人。依消債條例第151條第8項準用第7項但書規
    定之結果，亦無不同（司法院民事廳消債條例法律問題研審
    小組民國98年第1期民事業務研究會第22、24、26號意見可
    供參考）。又債務人如已與金融機構成立協商，即須依約清
    償債務，不得依消債條例聲請更生或清算，蓋該債務清償方
    案係經債務人行使程序選擇權而與債權人締結之債務清理契
    約，其即應受該契約之拘束，且消債條例之規範目的，係在
    維持債務人基本生活之情況下，於債務人之能力範圍內盡力
    清償債務，非謂債務人得任意利用債務清理程序減輕債務，
    因此，為避免債務人針對已成立之協商方案任意毀諾，濫用
    更生或清算之債務清理程序，須債務人於協商成立後因不可
    歸責於己之事由，致其無法履行原定清償方案，始例外得依
    消債條例聲請更生或清算。
二、聲請意旨略以：
　　聲請人前有不能清償債務之情事，而積欠債務總額新臺幣（下同）2,403,846元，聲請人前曾與銀行債權人前置協商成立，以每月還款14,000多元達成協議，惟聲請人於105、106年間經營小吃店生意不佳、身體不舒服沒有辦法工作，還了2、3個月後，因無力負擔還款方案而毀諾等語（調解卷第12頁、本院卷第209、240頁）。嗣聲請人於本院向債權人聲請債務前置調解，最大債權銀行即國泰世華商業銀行股份有限公司（下稱國泰世華銀行）提出分180期、0利率、每月清償14,000元之還款條件，惟債務人表示每月僅能清償10,000元，無能力負擔等語（調解卷第91、95、97頁），以致前置調解不成立（本院110年度司消債調字第224號），爰依消債條例請求裁定准許更生等語。
三、經查：
㈠、按本條例所稱消費者，指5年內未從事營業活動或從事小規模
    營業活動之自然人；前項小規模營業指營業額平均每月20萬
    元以下者；本條例第2條第1項所定之5年期間，自聲請更生
    或清算前1日回溯5年計算之；第2項所定之營業額，以5年內
    之營業總額除以實際營業月數計算之，消債條例第2條第1、
    2項及消債條例施行細則第4條分別定有明文。經查，聲請人
    於111年3月10日訊問程序陳稱：伊於5年前在住家開小吃店
    ，後來倒了，沒有申請營業登記、沒有商號登記，也沒有繳
    稅等語（本院卷第240頁），本院審酌債務人上開營業活動
    ，固無法向稅務機關查得相關營業稅籍資料，但一般非加盟
    型態自營之攤販，每月營業額亦難逾20萬元，堪認聲請人聲
    請更生前5年內未從事每月平均營業額20萬元以上之營業活
    動，自屬消債條例第2條所稱之消費者，得依消債條例聲請
    更生，合先敘明。
㈡、聲請人於提出本件更生之聲請前，曾向本院聲請債務前置調
    解未能成立，此有聲請人111年2月8日陳報狀、國泰世華銀
    行111年2月11日陳報狀附於本院110年度司消債調字第224號
    調解案卷可稽（調解卷第95、97頁）。然查，聲請人曾於10
    6年9月26日與本案全體債權人前置協商成立，經當時最大債
    權銀行即花旗（台灣）商業銀行股份有限公司（下稱花旗銀
    行）提出分180期、年利率6％，每月清償18,231元之還款方
    案，雙方達成協議，惟經債權銀行於106年12月11日報送毀
    諾，此有財團法人金融聯合徵信中心當事人綜合信用報告、
    臺灣臺北地方法院106年度司消債核字第7822號裁定、花旗
    銀行111年3月7日陳報狀、國泰世華銀行111年3月11日民事
    陳述意見狀在卷可稽（調解卷第33頁、本院卷第107、139、
    155-157、425頁）。聲請人固以上開聲請意旨稱其有不可歸
    責之事由致履行有困難，惟經本院函詢新竹馬偕紀念醫院，
    其回覆略以：聲請人罹患第二型糖尿病及高血脂症。僅單純
    是糖尿病不會有明顯肢體無力或大腦意識不清而無法工作之
    情形，若無糖尿病眼病變造成視力不良，平常一般的工作皆
    能勝任等語（本院卷第259頁），是聲請人主張其毀諾時因
    健康狀況不佳無法工作，屬不可歸責於己事由致履行有困難
    ，尚難採信。惟因不可歸責於己之事由，致履行有重大困難
    ，僅須於法院就更生或清算之聲請為裁判時存在，即與消債
    條例第151條第7項但書之規定相符，從而，聲請人雖曾與銀
    行債權人協商成立而毀諾，又已再依消債條例之規定聲請前
    置調解未能成立，其聲請更生程序，本院自應綜合聲請人目
    前全部收支及財產狀況，評估是否已不能維持符合人性尊嚴
    之最基本生活條件，而有「不可歸責於己事由致履行有困難
    」、「不能清償或不能清償之虞」等情。
㈢、關於聲請人之財產收入及支出部分：聲請人名下有36筆有效
    保單（含個人保險33筆、團體保險3筆）、西元2004年出廠
    之汽車，此有本院依職權調查聲請人之稅務電子閘門財產所
    得調件明細表、法務部—高額壽險資訊連結作業表等件在卷
    為證（本院卷第29-31、35-48頁），先予敘明。聲請人陳稱
    現以打零工維生，沒有固定工作，每月收入約38,000元，是
    幫忙組無塵室的配件、打掃施工範圍的環境，沒有兼職，沒
    有領取社會補助等語，此有111年3月10日本院訊問筆錄可憑
    （本院卷第239-240頁），惟據聲請人前以110年11月25日調
    解聲請狀、111年3月7日陳報狀表明其每月收入約40,000元
    （調解卷第13頁、本院卷第208頁），是本院暫以聲請人前
    開陳報收入平均計算，聲請人每月收入約39,000元【計算式
    ：（38,000元＋40,000元）÷2】，作為計算聲請人目前償債
    能力之依據；另聲請人主張其每月生活必要支出為：其個人
    必要支出25,888元（含房屋租金10,000元、膳食費7,500元
    、交通費600元、水電瓦斯費3,000元、第四台費用1,526元
    、手機電信費688元、勞健保費2,424元、醫療費150元）、
    父母親扶養費2,000元，總計：27,888元（調解卷第18頁、
    更生卷第208-209頁），並提出房屋租賃契約書、勞健保費
    、電費、第四台繳費單據等件附卷供參（調解卷第35-43、
    更生卷227-233頁）。惟查：就聲請人其個人必要支出25,88
    8元部分，聲請人既欲以更生程序清理債務，當盡力清償，
    而非維持過去之慣常生活，故不得由聲請人任意主張其基本
    生活費用之數額。衡諸聲請人自陳其擔任被保險人之商業保
    險保單年繳保費67,022元（本院卷第207頁），並據其於本
    院訊問程序表示：伊的保險費都是伊子在繳，伊只有一個兒
    子，伊子已經成年，有工地打石的工作，伊與兒子同住等語
    （本院卷第239頁），聲請人既主張現與其子同住，其子現
    有工作收入，而聲請人之保險費金係由其子繳納，則其子亦
    應與聲請人分擔同住地所生之家庭生活費用即房屋租金、水
    電瓦斯費、第四台費用，故本院認聲請人其個人必要支出，
    仍不得高於衛生福利部公告臺灣省111年每人每月必要生活
    費用17,076元（111年每月生活所必需〈必要生活費用〉數額
    一覽表，本院卷第423頁），則聲請人每月個人必要支出為1
    7,076元，予以認定；就父母親扶養費2,000元部分，聲請人
    雖稱其父親70歲、母親67歲，父母住的房子是租的，父親與
    其現任配偶同住，母親與妹妹同住云云（本院卷第239頁）
    ，然本院前以111年2月17日裁定命聲請人提出父母親之戶籍
    謄本，惟聲請人迄今仍未提出上開資料，供本院調查其父母
    是否有不能維持生活之情事，並據聲請人表示伊父母有4名
    子女，均已成年，也都有工作等語（本院卷第239頁），是
    除聲請人外，聲請人之父母尚有3名子女可負擔扶養，故聲
    請人主張每月負擔父母親扶養費2,000元乙節，認不宜計入
    每月之必要支出範圍。準此，本件聲請人每月生活必要支出
    即以其個人必要支出17,076元，洵堪認定。
㈣、從而，以聲請人每月收入39,000元，扣除每月必要生活支出1
    7,076元後，賸餘21,924元可供清償，顯足以負擔前置協商
    成立每月18,231元之還款金額，故聲請人主張其有不可歸責
    於己之事由，致履行有困難，尚難遽以採信。參以聲請人為
    66年次，現年45歲（本院卷第15、221頁），其距法定退休
    年齡65歲，一般可預期尚約有20年之職業生涯，其仍得與債
    權銀行再行協商債務處理方案，逐期償還所欠債務。綜上，
    本院難認聲請人屬不可歸責於己之事由致其無法履行原定清
    償方案，是本件依消債條例第151條第7項不得聲請更生，自
    應駁回聲請人之聲請。　　
四、綜上所述，聲請人前依消債條例第151條規定與金融機構成
    立協商方案，然其毀諾不符合「因不可歸責於己之事由致履
    行有困難」之要件，聲請人本件更生聲請，核與消債條例第
    151條第7項規定之要件不符，依首揭法條說明，自應駁回其
    更生之聲請。
五、爰裁定如主文。
中　　華　　民　　國　　111 　年　　6 　　月　　20　　日
　　　　　　　　　民事第二庭法　官　林麗玉
以上正本係照原本作成。
如不服本裁定應於送達後10日內向本院提出抗告狀，並繳納抗告
費新臺幣1,000元。
中　　華　　民　　國　　111 　年　　6 　　月　　20　　日
                           書記官　郭春慧